ACORDAO-COMPLETO-2588269

ACÓRDÃO 930/2023 ATA 18/2023 - PLENÁRIO

VISTOS, relatados e discutidos estes autos de Solicitação do Congresso Nacional encaminhada pelo então presidente da Comissão de Fiscalização e Controle da Câmara dos Deputados, mediante o Ofício 16/2021/CFFC-P, por meio do qual requereu, com base na Proposta de Fiscalização e Controle 2/2019, a realização de ato de fiscalização e controle nas obras de recuperação e duplicação da BR-135 no estado do Maranhão,
ACORDAM os ministros do Tribunal de Contas da União, reunidos em sessão do Plenário, diante das razões expostas pelo relator, em:
9.1. levantar o sobrestamento destes autos;
9.2. considerar integralmente atendida esta Solicitação do Congresso Nacional, nos termos do art. 17, inciso II, da Resolução-TCU 215/2008;
9.3. encaminhar cópia desta deliberação, do Acórdão 2054/2022-TCU-Plenário e dos respectivos relatórios e votos à Comissão de Fiscalização Financeira e Controle da Câmara dos Deputados;
9.4. arquivar os autos, nos termos do art. 14, inciso IV, da Resolução-TCU 215/2008.

Solicitação do Congresso Nacional para a realização de fiscalização nas obras de recuperação e duplicação da BR-135 no Estado do Maranhão.

não há.

3. Solicitante: Comissão de Fiscalização e Controle da Câmara dos Deputados.

13.1. Ministros presentes: Bruno Dantas (Presidente), Walton Alencar Rodrigues, Benjamin Zymler, Aroldo Cedraz, Jorge Oliveira e Jhonatan de Jesus (Relator).
13.2. Ministro-Substituto convocado: Marcos Bemquerer Costa.
13.3. Ministro-Substituto presente: Weder de Oliveira.

JHONATAN DE JESUS

Adoto como relatório a instrução elaborada no âmbito da Unidade de Auditoria Especializada em Infraestrutura Rodoviária e Aviação Civil (peça 24) , cuja proposta de encaminhamento contou com a anuência dos dirigentes da referida unidade (peças 25 e 26) :
"INTRODUÇÃO
Cuidam os autos de Solicitação do Congresso Nacional decorrente da Proposta de Fiscalização e Controle (PFC) 2/2019 (peça 2, p. 13-14) , formulada pela Comissão de Fiscalização Financeira e Controle da Câmara dos Deputados, encaminhada pelo então presidente da referida comissão parlamentar por meio do Ofício 16/2021/CFFC-P (peça 2, p. 1) , de 7/4/2021.
2. De autoria dos então deputados Hildo Rocha, Edilázio Júnior e Márcio Jerry, o documento Relatório Prévio aprovado pela comissão requer do TCU ato de fiscalização e controle nas obras de recuperação e duplicação da BR-135 no estado do Maranhão, cujo plano de execução compreende solicitação ao Tribunal para que realize 'ato de fiscalização e controle para identificar os motivos ensejadores do atraso das obras da BR-135-MA', bem como para que apresente 'propostas de solução para os problemas identificados' (peça 2, p.15-19) .
HISTÓRICO
3. Por meio do Aviso 541-GP/TCU (peça 3) , de 13/4/2021, aditado pelo Aviso 586-GP/TCU (peça 8) de 20/4/2021, a então presidente do TCU, Ministra Ana Arraes, comunicou à Comissão de Fiscalização e Controle da Câmara dos Deputados sobre a autuação dos presentes autos.
4. Em outubro/2021, instrução desta unidade técnica registrou que as obras de recuperação e duplicação da BR135/MA estavam sendo fiscalizados pelo TCU por meio de auditoria no âmbito do TC Processo 013.406/20213. Na referida instrução encontra-se reportado que um dos achados de auditoria do Relatório de Fiscalização 70/2021, de 27/9/2021 (TC 013.406/2021-3, peça 34) 'aponta para falha na utilização de ferramentas de gerenciamento de projetos que objetivam exatamente garantir o correto planejamento e acompanhamento da implantação do empreendimento', (peça 13, p. 2) . 
5. Considerando, contudo, que os trabalhos de fiscalização pelo TCU ainda estavam em andamento, foi proposto na referida instrução que, em atendimento à presente solicitação, os resultados dos trabalhos fossem encaminhados à comissão parlamentar solicitante tão logo o Tribunal deliberasse a respeito (peça 13, p. 4) .  
6. Em dezembro/2021, acolhendo proposta da unidade técnica, por meio do Acórdão 2911/2021-TCU-Plenário - Relator: Ministro Bruno Dantas, o TCU deliberou, dentre outras medidas, por conhecer a presente solicitação (item 9.1) , por informar ao presidente da comissão parlamentar solicitante sobre o processo TC 013.406/2021-3, com o compromisso de os correspondentes resultados serem oportunamente encaminhados em atendimento à Proposta de Fiscalização e Controle 2/2019 (item 9.2) , e por informar ao relator do processo TC 013.406/2021-3, Ministro Jorge Oliveira, sobre a presente, solicitando o encaminhamento de cópia do acórdão, relatório e voto que viessem a ser proferidos (item 9.3) .
7. Conforme Aviso n. 2023 - GP/TCU (peça 22) , de 13/12/2021, o presidente da Comissão de Fiscalização Financeira e Controle da Câmara dos Deputados foi informado a respeito do disposto no Acórdão 2911/2021-TCU-Plenário - Relator: Ministro Bruno Dantas.
8. Em setembro/2022, encerrados os trabalhos de fiscalização, no âmbito do já mencionado TC 013.406/2021-3, o Acórdão 2054/2022-TCU-Plenário - Relator Ministro Jorge Oliveira deliberou por 'dar ciência ao Dnit que as estimativas de prazo para a definição dos pontos de controle e do caminho crítico do cronograma de execução das obras, inclusive para resolução de interferências, devem ser devidamente fundamentadas' (item 9.1) . 
9. Foi deliberado ainda, na oportunidade, em atendimento ao item 9.3 do Acórdão 2.911/2021-TCU-Plenário, por dar conhecimento da decisão ao Gabinete do Ministro Bruno Dantas, então Relator destes autos, o que foi efetivado por meio do Ofício 50597/2022-TCU/Seproc (peça 68 do TC 013.406/2021-3) .
EXAME TÉCNICO  
10. Conforme já visto, os presentes autos compreendem solicitação do Congresso Nacional no sentido de que o Tribunal, por meio de procedimento de fiscalização, identifique os motivos ensejadores do atraso das obras da BR-135/MA, bem como apresente propostas de solução para os problemas identificados. Encerrados os trabalhos de fiscalização desenvolvidos no âmbito do TC 013.406/2021-3 (Acórdão 2054/2022-TCU-Plenário - Relator Ministro Jorge Oliveira) , esta instrução apresenta avaliação dos quesitos formulados pela comissão parlamentar solicitante.
11. Os reiterados atrasos nas obras da BR-135/MA foram tratados no achado 'III.1. Cronograma físico-financeiro inadequado ao objetivo de promover efetivo acompanhamento da obra' do Relatório de Fiscalização n. 70/2021 (TC 013.406/2021-3, peça 32) , cujo objeto auditado abrangeu apenas o contrato relativo às obras do Lote 2. 
12. Conforme pontuado no relatório, o Acórdão 3290/2014-TCU-Plenário determinou ao Dnit que somente publicasse licitação de obras e serviços de engenharia após a realização de planejamento da execução das obras que refletisse a real condição de execução - apontando, inclusive, pontos de controle e caminhos críticos. Além disso, o próprio contrato das obras do Lote 2 trouxe exigências nesse sentido. De forma diversa, contudo, os cronogramas físico-financeiro estabelecidos em decorrência da 1ª e da 2ª Revisão de Projeto em Fase de Obras - RPFO não estabeleceram 'pontos de controle parciais e caminhos críticos de forma a promover o real acompanhamento de prazo da obra e permitir a alocação de responsabilidades pelos atrasos ora verificados' (TC 013.406/2021-3, peça 32, p. 9) .
13. Neste ponto, vale ressaltar que os pontos de controle e o caminho crítico são ferramentas úteis no gerenciamento de projetos. O cronograma com pontos de controle permite que a equipe do projeto monitore e avalie o progresso em relação aos objetivos e faça ajustes no plano, se necessário. O caminho crítico, por seu turno, ajuda a identificar as atividades mais importantes do projeto e permite que a equipe concentre seus esforços nas tarefas que têm maior impacto no tempo de conclusão do projeto. 
14. A Nota Técnica 16/2020/COENGE-CAF-MA/SRE-MA, de dezembro/2020, que avaliou o então novo cronograma proposto na 1ª RPFO, considerou 'bem consolidado o andamento da obra até junho/2021', indicando 'incerteza relativa ao prazo a partir de junho/2021' (TC 013.406/2021-3, peça 23, p. 1) . Apesar de a ciada nota técnica ter considerado que o andamento da obra estaria 'bem consolidado' até junho/2021, encontra-se consignado no relatório de fiscalização 'que o cronograma estabelecido por ocasião da 1ª RPFO não esteve aderente à realidade do empreendimento, uma vez que, após o decurso do período de obras correspondente, o percentual de serviços executados foi de apenas 23% do previsto' para ser executado entre os meses de julho/2020 e maio/2021 (TC 013.406/2021-3, peça 32, p. 10) .
15. Questionado para que apresentasse o detalhamento da sequência de eventos apontados como as razões para os descumprimentos dos prazos previstos no cronograma revisado pela 1ª RPFO, informa o relatório que o Dnit não trouxe informações suficientes para tanto, uma vez que não apresentou de que forma os entraves por ele reportados - questões ambientais envolvendo comunidades quilombolas, processos de desapropriação/indenização em segmentos urbanos e áreas previstas para retornos, interferências pontuais em geometria e período chuvoso de novembro de 2020 a julho de 2021 - teriam prejudicado a execução dos serviços planejados para o período (TC 013.406/2021-3, peça 32, p. 10) . 
16. Dessa maneira, é possível afirmar que os prazos inicialmente previstos para execução das obras da BR135/MA não consideravam de forma apropriada o impacto das interferências - em sentido amplo - existentes, resultando em prazos excessivamente otimistas, não compatíveis com a realidade. Em que pese diversos fatores tenham contribuído para o atraso na execução dos serviços, a não utilização da metodologia preconizada no acórdão - cronograma com pontos de controle e caminho crítico - acabou por não trazer transparência em relação aos entraves existentes e os correspondentes impactos no prazo de implantação do empreendimento. 
17. Nesse sentido, a ausência de utilização de cronograma considerando pontos de controle e caminho crítico acabou por prejudicar tanto a definição do prazo para implantação do empreendimento compatível com a realidade, quanto o próprio acompanhamento do cumprimento do prazo previsto durante a execução das obras e serviços.
18. A não utilização da metodologia preconizada no acórdão, portanto, além de prejudicar a definição de prazo factível, prejudica a fase de acompanhamento da execução dos serviços, uma vez que sua utilização permitiria visualizar de forma transparente os entraves existentes e os correspondentes impactos de eventuais descumprimentos no caminho crítico do empreendimento.   
19. No âmbito do TC 013.406/2021-3, conforme consignado em instrução de peça 62, encontra-se reportado que no decorrer do processo de oitiva do Dnit, aquela autarquia passou a adotar a citada metodologia, restando pendente, contudo, que os prazos definidos o sejam a partir de estimativas devidamente fundamentadas, o que acabou ensejando a notificação ao Dnit deliberada no item 9.1 do Acórdão 2054/2022-TCU-Plenário - Relator Ministro Jorge Oliveira reproduzida a seguir:
'Acórdão 2054/2022-TCU-Plenário - Relator Ministro Jorge Oliveira
9.1. dar ciência ao Dnit que as estimativas de prazo para a definição dos pontos de controle e do caminho crítico do cronograma de execução das obras, inclusive para resolução de interferências, devem ser devidamente fundamentadas, conforme preceituam os arts. 6º, inciso IX, e 8º da Lei 8.666/1993, bem como o art. 2º, inciso IV, alínea 'c', da Lei 12.462/2011;'
20. Não obstante, referida instrução pontuou que a adoção da metodologia 'já constitui um primeiro passo para que o cronograma seja compatível com as condições reais de execução, permitindo que o Dnit e os usuários, especialmente, tenham razoável nível de certeza de que as obras serão de fato concluídas dentro do prazo previsto' (TC 013.406/2021-3, peça 62, p. 6) , o que significa dizer que a autarquia já adotou medidas no sentido de endereçar solução para o problema.  
CONCLUSÃO
21. Encerrados os trabalhos de auditoria transcorridos no âmbito do TC 013.406/2021-3, foram examinados os quesitos formulados pela Comissão de Fiscalização Financeira e Controle da Câmara dos Deputados consubstanciados na identificação dos motivos ensejadores do atraso das obras da BR-135/MA e na apresentação de propostas para solução dos problemas identificados.
22. Foi verificado que os cronogramas estabelecidos para execução das obras da BR135/MA, original e revisado pela 1ª RPFO, não consideraram apropriadamente o impacto dos entraves existentes, resultando em prazos excessivamente otimistas, não compatíveis com a realidade. A não utilização da metodologia preconizada no Acórdão 3290/2014-TCU-Plenário, que inclui a adoção de pontos de controle e caminho crítico, acabou por prejudicar a definição de prazo factível para conclusão do empreendimento, bem como o próprio acompanhamento de seu cumprimento durante a execução das obras.
23. Conforme registrado nos autos do TC 013.406/2021-3, no decorrer do processo de oitiva do Dnit, aquela autarquia passou a adotar cronograma com pontos de controle e caminho crítico para execução das obras, restando pendente maior acurácia na estimativa de prazos, inclusive para resolução de entraves existentes, o que significou, de qualquer modo, 'um primeiro passo para que o cronograma seja compatível com as condições reais de execução, permitindo que o Dnit e os usuários, especialmente, tenham razoável nível de certeza de que as obras serão de fato concluídas dentro do prazo previsto' (TC 013.406/2021-3, peça 62, p. 6) . 
24. Desse modo, tendo em vista a conclusão da fiscalização no âmbito do TC Processo 013.406/20213 por meio do Acórdão 2054/2022-TCU-Plenário - Relator: Ministro Jorge Oliveira, para atendimento integral da Proposta de Fiscalização e Controle (PFC) 2/2019 (peça 2, p. 13-14) , em observância ao item 9.2 do Acórdão 2911/2021-TCU-Plenário - Relator: Ministro Bruno Dantas, cumpre comunicar à comissão solicitante, Comissão de Fiscalização Financeira e Controle da Câmara dos Deputados, acerca dos resultados dos trabalhos realizados por meio do encaminhamento do referido acórdão, acompanhado do relatório e voto correspondentes. 
PROPOSTA DE ENCAMINHAMENTO
25. Diante do exposto, submetem-se os autos a consideração superior propondo: 
a) Nos termos do item 9.2 do Acórdão 2911/2021-TCU-Plenário - Relator: Ministro Bruno Dantas, encaminhar à Comissão de Fiscalização Financeira e Controle da Câmara dos Deputados, em atendimento à sua Proposta de Fiscalização e Controle (PFC) 2/2019, cópia do Acórdão 2054/2022-TCU-Plenário - Relator: Ministro Jorge Oliveira, acompanhada do relatório e voto que o fundamentaram;
b) considerar a solicitação integralmente atendida, nos termos do art. 17, inciso II, da Resolução TCU 215/2008;
c) arquivar os presentes autos no sistema informatizado de controle de processos, com fundamento no art. 169, inciso V, do Regimento Interno do TCU."
É o relatório.

Não atuou.

SOLICITAÇÃO DO CONGRESSO NACIONAL. COMISSÃO DE FISCALIZAÇÃO FINANCEIRA E CONTROLE DA CÂMARA DOS DEPUTADOS. PROPOSTA DE FISCALIZAÇÃO. OBRAS DE RECUPERAÇÃO E DUPLICAÇÃO DA BR-135 NO ESTADO DO MARANHÃO. FISCALIZAÇÃO EMPREENDIDA EM AUTOS DE RELATÓRIO DE AUDITORIA. APRECIAÇÃO JÁ OCORRIDA POR MEIO DO ACÓRDÃO 2.054/2022-TCU-PLENÁRIO. LEVANTAMENTO DO SOBRESTAMENTO. ATENDIMENTO INTEGRAL. ARQUIVAMENTO.

SOLICITAÇÃO DO CONGRESSO NACIONAL (SCN)

Unidade de Auditoria Especializada em Infraestrutura Rodoviária e de Aviação Civil (AudRodoviaAviação).

Trata-se de Solicitação do Congresso Nacional encaminhada pelo Deputado Áureo Ribeiro, então presidente da Comissão de Fiscalização e Controle da Câmara dos Deputados, mediante o Ofício 16/2021/CFFC-P, por meio do qual requereu, com base na Proposta de Fiscalização e Controle 2/2019, a realização de ato de fiscalização e controle nas obras de recuperação e duplicação da BR-135 no estado do Maranhão, com foco na identificação dos motivos ensejadores do atraso nessas obras e das propostas de solução para os problemas constatados.
Cabe esclarecer que os serviços de adequação dessa rodovia contemplam a construção de pista nova (duplicação) , implantação de vias laterais e de contornos para o tráfego urbano, recuperação/reforço/alargamento e construção de obras de artes especiais (obras de contenção de aterros e pontilhões) .
Para fins de atendimento a esta solicitação, o assunto foi incluído no escopo da auditoria conduzida pelo TCU no âmbito do TC Processo 013.406/2021-3. Mais especificamente, a fiscalização analisou a execução do lote 2, que corresponde ao trecho compreendido entre os quilômetros 51,3 e 95,6 da rodovia (Bacabeira a Outeiro) , com apenas 16% dos serviços executados na época da referida ação de controle externo.
Posteriormente, na sessão de 1º/12/2021, este Tribunal prolatou o Acórdão 2911/2021-TCU-Plenário, de relatoria do Ministro Bruno Dantas, decidindo por:
conhecer da presente solicitação;
informar ao presidente daquela comissão que as obras em questão estavam sendo fiscalizadas no âmbito do TC Processo 013.406/2021-3, sendo que os resultados lhe seriam encaminhados oportunamente, porquanto a auditoria ainda se encontrava em andamento naquela época; e
sobrestar a apreciação destes autos até que fosse apreciado o TC Processo 013.406/2021-3, necessário ao integral cumprimento desta solicitação, com fundamento no art. 47 da Resolução-TCU 259/2014 c/c o art. 6º, inciso I, da Resolução-TCU 215/2008.
Após a conclusão da supracitada auditoria, este Tribunal, na sessão de 14/9/2022, proferiu o Acórdão 2054/2022-TCU-Plenário, de relatoria do Ministro Jorge Oliveira.
Na ocasião, restou constatado que houve inadequação do cronograma físico-financeiro para o efetivo acompanhamento dessas obras quanto aos prazos de execução.
Isso porque o cronograma estabelecido na 1ª e na 2ª Revisão de Projeto em Fase de Obras (RPFO) não definiu pontos de controle parciais e caminhos críticos das atividades que seriam executadas, o que impossibilitou: a) acompanhamento adequado e realístico do prazo da obra; e b) definição de responsabilidades de atuação em face de eventuais atrasos.
Restou consignado no voto condutor do referido acórdão que, em resposta à oitiva, o Departamento Nacional de Infraestrutura de Transportes (Dnit) havia apresentado esclarecimentos e novo cronograma com a indicação dos pontos de controle parciais, do caminho crítico e das estimativas de prazo para a resolução das interferências.
No entanto, não foi identificada qualquer análise ou crítica do Dnit sobre as novas estimativas feitas pela contratada em relação ao prazo para a execução dos serviços e para a resolução das interferências.
Por esse motivo, por meio do subitem 9.1 do referido decisum, esta Corte de Contas deliberou por dar ciência àquela autarquia que as estimativas de prazo para a definição dos pontos de controle e do caminho crítico do cronograma de execução das obras, inclusive para a resolução de interferências, devem ser devidamente fundamentadas, conforme preceituam os arts. 6º, inciso IX, e 8º da Lei 8.666/1993, bem como o art. 2º, inciso IV, alínea "c", da Lei 12.462/2011.
Depois da apreciação de mérito do TC Processo 013.406/2021-3, a unidade técnica juntou novos pareceres aos presentes autos (peças 24 a 26) , com o objetivo de, a partir dos elementos compilados na auditoria, examinar as questões pontuadas pela comissão parlamentar (motivos ensejadores do atraso nas obras e propostas de solução para os problemas identificados) , para fins de possibilitar o atendimento integral a esta solicitação.
A unidade instrutiva ratificou as conclusões da auditoria, destacando que:
os cronogramas iniciais estabelecidos para a execução das obras não consideraram apropriadamente o impacto dos entraves existentes, resultando em prazos excessivamente otimistas, não compatíveis com a realidade;
a não utilização da metodologia preconizada no Acórdão 3290/2014-TCU-Plenário, que inclui a adoção de pontos de controle e caminho crítico, acabou por prejudicar a definição de prazo factível para conclusão do empreendimento, bem como o próprio acompanhamento de seu cumprimento durante a execução das obras;
no decorrer do processo de oitiva do Dnit no bojo do TC Processo 013.406/2021-3, aquela autarquia passou a adotar cronograma com pontos de controle e caminho crítico para execução das obras, restando pendente maior acurácia na estimativa de prazos, inclusive para a resolução dos entraves existentes; 
mesmo assim, esse novo cronograma significou, de qualquer modo, "um primeiro passo para que o cronograma seja compatível com as condições reais de execução, permitindo que o Dnit e os usuários, especialmente, tenham razoável nível de certeza de que as obras serão, de fato, concluídas dentro do prazo previsto" (peça 24, p. 4) .
Desse modo, a unidade formula proposta de encaminhamento no sentido de:
encaminhar cópia do Acórdão 2054/2022-TCU-Plenário, acompanhada do relatório e do voto que o fundamentaram, à Comissão de Fiscalização Financeira e Controle da Câmara dos Deputados;
considerar a solicitação integralmente atendida; e
arquivar os presentes autos.
Acolho integralmente a análise e a proposta constantes dos pareceres antecedentes, por considerar que a fiscalização conduzida pelo TCU nessas obras atende ao escopo pleiteado pela aludida comissão. Ademais, reputo que os resultados da análise empreendida constituem subsídios relevantes para os trabalhos a serem desenvolvidos por aquela comissão e para o aperfeiçoamento das atividades de gerenciamento dos contratos de obras rodoviárias a cargo do Dnit.
	Ante o exposto, VOTO no sentido de que o Tribunal adote a minuta de acórdão que ora submeto à deliberação deste Colegiado.
TCU, Sala das Sessões, em 10 de maio de 2023.
Ministro JHONATAN DE JESUS 
Relator